臺灣臺中地方法院刑事判決　　　　　　　100年度訴字第398號
公　訴　人　臺灣臺中地方法院檢察署檢察官
被　　　告　陳林枝梅
輔　佐　人
即被告之子　陳清福
指定辯護人　本院公設辯護人　戴遐齡
上列被告因搶奪等案件，經檢察官提起公訴（一００年度偵字第
一一九三號），本院判決如下：
    主    文
陳林枝梅無罪，並令入相當處所，施以監護壹年。
    理    由
一、公訴意旨略以：被告陳林枝梅意圖為自己不法之所有，分別
    基於竊盜及搶奪之犯意，先於民國九十九年之不詳時間，以
    不詳方式進入臺中市○○區○○路二六八巷七十九號被害人
    陳清居所（無故侵入他人住宅罪部分，未據告訴），行竊被
    害人陳清所有印章一枚得手。再於一百年一月三日上午十一
    時許，進入臺中市○○區○○路二六八巷三十九號告訴人陳
    王足住處，佯稱欲販售味精予告訴人陳王足，見告訴人陳王
    足行動不便，認有機可乘，徒手搶奪告訴人陳王足腳邊之手
    提袋一只（內有現金新臺幣《下同》一萬四千三百元、存摺
    及印章等物），得手後隨即逃離現場，並在不詳處所將現金
    取出，放置在其外套口袋中；手提袋、存摺及印章則均丟棄
    。嗣經告訴人陳王足之親友報警，於同日中午十二時四十分
    許，在臺中市○○區○○路一二四巷一號前查獲被告，並扣
    得味精一盒（已發還被告），及起獲「陳清」印章一枚、現
    金一萬四千三百元（各已發還陳清及陳王足領回）。因認被
    告涉有刑法第三百二十條第一項之竊盜罪嫌，及刑法第三百
    二十五條第一項之搶奪罪嫌等語。
二、按行為時因精神障礙或其他心智缺陷，致不能辨識其行為違
    法或欠缺依其辨識而行為之能力者，不罰，刑法第十九條第
    一項定有明文。而被告行為不罰者，應諭知無罪之判決；依
    刑法第十九條第一項其行為不罰，認為有諭知保安處分之必
    要者，並應諭知其處分及期間；又因刑法第十九條第一項之
    原因而不罰者，其情狀足認有再犯或有危害公共安全之虞時
    ，令入相當處所，施以監護；其期間為五年以下，刑事訴訟
    法第三百零一條第一項、第二項及刑法第八十七條第一項、
    第三項亦分別規定甚明。
三、被告陳林枝梅患有慢性精神分裂症多年，有卷附身心殘障手
    冊及行政院衛生署草屯療養院精神鑑定報告書（詳如後述）
    各一份在卷足憑，其於本院庭訊時應答內容貧乏，且時而出
    現答非所問或自言自語之情形，已有因其智能障礙而無法為
    完全陳述之虞。為使其充分享有訴訟上之防禦權能，避免因
    不解訊問內容或程序而扭曲應答原意，本院除依刑事訴訟法
    第三十五條第三項之規定，准由被告之子陳清福於審理期日
    陪同在場並擔任輔佐人外，另依刑事訴訟法第三十一條第一
    項之規定為其指定辯護人，先此敘明。
四、公訴人認被告陳林枝梅涉有前揭竊盜、搶奪罪嫌，無非係以
    證人即告訴人陳王足、證人即被害人陳清、證人陳法、陳楊
    綿於警詢及偵查中證述明確，並有照片十八張、贓物認領保
    管單三張（扣案物品及起獲贓物均已領回）附卷可稽，為其
    主要論據。訊據被告陳林枝梅仍矢口否認上開犯行，並辯稱
    ：伊自己有印章，不知道被害人陳清之印章怎麼了，伊並未
    取走告訴人陳王足之錢財云云（詳參本院一百年三月二十一
    日準備程序筆錄，被告於該次訊問時多為自言自語或答非所
    問）。
五、經查：
（一）證據能力取捨之意見：
    1.按被告以外之人於審判外之言詞或書面陳述，除法律有規
      定者外，不得為證據；被告以外之人於偵訊中向檢察官所
      為之陳述，除顯有不可信之情況者外，得為證據，刑事訴
      訟法第一百五十九條第一項、第一百五十九條之一第二項
      分別定有明文。本案證人即告訴人陳王足、證人即被害人
      陳清、證人陳法、陳楊綿於檢察官偵查時以證人身分作證
      ，經檢察官告以具結之義務及偽證之處罰，經具結而擔保
      其證述之真實性，且無證據顯示係遭受強暴、脅迫、詐欺
      、利誘等外力干擾情形，或在影響其等心理狀況致妨礙其
      自由陳述等顯不可信之情況下所為。上揭證人於偵訊時之
      陳述既無顯不可信之情況，依前開說明，自有證據能力。
    2.又卷附贓物認領保管單，僅係告訴人陳王足、被害人陳清
      及被告領回扣案物品或起獲贓物所簽署之文件，現場照片
      則屬單純機械作用所拍攝之畫面，並非被告以外之人在審
      判外就犯罪事實經過所為之陳述，且與傳聞法則所欲防止
      證人記憶、認知、誠信之誤差明顯有別，核與刑事訴訟法
      第一百五十九條第一項之要件不符。前揭證據既無違法取
      得之情形，且經本院各依刑事訴訟法之規定踐行調查證據
      程序，自應具有證據能力。
（二）實體判斷之依據：
    1.上開犯罪事實，業據證人即被害人陳清於一百年一月二十
      日偵訊時證稱：「（問：警方到達現場時，在陳林枝梅身
      上有查獲一顆刻有你名字的印章，該印章是否為你所有？
      ）該印章是我所有，原本放在床頭櫃的抽屜，我不知道她
      何時拿的，已經遺失好幾個月了……。」等語明確，及證
      人即告訴人陳王足於同日偵訊時證稱：「（問：一百年一
      月三日上午十一點，你是否在沙鹿區○○路二六八巷三十
      九號家中？）我都常常在家，當天我是坐在客廳的椅子上
      ，大門是拉門，有拉開一小部分，當時我要去燒開水但是
      沒有瓦斯，所以我就去叫瓦斯，然後進房去拿裝錢的手提
      袋，之後將手提袋放在我的椅腳邊。後來陳林枝梅來我家
      要進來，我就跟她說不要進來，她就說讓她進來一下，後
      來她就自行進來坐在我旁邊，並沒有說要做什麼，然後她
      一直向我靠近，我說妳靠過來要做什麼，然後我就看到她
      彎腰拿走我的手提袋後往外跑，因為我行動不方便，所以
      沒辦法立刻追出去。」、「（問：手提袋內有何物？）有
      一萬多元的現金，有一顆我的印章，還有一本農會的存摺
      。」等語，另於本院一百年六月七日審理時證稱：「（問
      ：一百年一月三日上午十一時，被告有進入妳的住處，有
      說要賣味素給你嗎？）有，被告當時手上有拿一包味素說
      要賣我，但沒有說要賣多少錢。」、「（問：後來發生何
      事？）當時我的身分證、印章、存摺都放在我的手提袋裡
      ，手提袋裡面還有現金一萬四千三百元，我把手提袋放在
      我的腳下，因為我行動不便，我坐在椅子上。被告一直靠
      近我的身旁坐下，我告訴被告不要太靠近，結果被告趁我
      不注意的時候，就彎腰把我腳邊手提袋內的裝前開物品的
      塑膠袋（含印章、存摺、現金）直接拿走，並往屋外跑…
      …。」等語綦詳。另證人陳法、陳楊綿均於一百年一月二
      十日偵訊時，分別證述一百年一月三日案發當日確實見到
      被告自告訴人陳王足住處奔出，及於同日親見被告手中握
      住裝有味精之塑膠袋，且被告外套口袋中則塞有內裝現金
      之塑膠袋等情，均足徵明被告確有起訴書所載之上開竊盜
      及搶奪犯行。此外，並有照片十八張、贓物認領保管單三
      張在卷為憑，被告徒託空言否認犯行，已無足取。
    2.惟被告自九十三年八月十六日接受精神鑑定後，已遭專業
      醫師判定為重度精神障礙，有中華民國身心障礙手冊影本
      一份附卷足稽。而被告於本院歷來訊問過程中，多次出現
      答非所問及自言自語之異常行為表現，恐有因精神障礙緣
      故而影響其罪責能力。本院為求慎重，乃囑請行政院衛生
      署草屯療養院對於被告進行精神鑑定，據該院一百年五月
      十七日以草療精字第一０００００四三０九號函檢附之精
      神鑑定報告書結論欄載稱：被告之臨床診斷為為精神分裂
      病，其罹病多年，但因缺乏病識感，未能持續接受治療，
      其病程已呈慢性化，精神症狀如思考鬆散、被害妄想等仍
      持續干擾，且認知功能和現實判斷能力已有明顯缺損，其
      犯罪行為時確因其精神障礙致不能辨識其行為違法且欠缺
      依其辨識而行為之能力，建議被告宜接受長期規則之精神
      科治療，以預防類似情形再度發生等語。
    本院綜核上情，並參以被告於本院歷來訊問時之應答表現，
    認其確有刑法第十九條第一項之阻卻罪責事由，揆諸前揭法
    律規定，應諭知無罪之判決。而被告既仍欠缺病識感，且有
    接受規則精神科治療以預防類似情形發生之必要，業經上開
    精神鑑定報告書載述至明，足見被告尚有再犯之虞，為避免
    其因未受適當精神科治療而又恣意侵犯他人財產權益，且慮
    及被告已屆七十六歲之高齡，對其施以拘束人身自由之保安
    處分期間不宜過長，爰依刑法第八十七條第一項、第三項之
    規定，令被告進入相當處所施以監護，其期間為一年。
據上論斷，應依刑事訟訴法第三百零一條第一項、第二項，刑法
第十九條第一項、第八十七條第一項、第三項，判決如主文。
本案經檢察官林于人到庭執行職務。
中    華    民    國   100    年    6     月    16    日
                  刑事第七庭  審判長法  官  洪俊誠
                                    法  官  張德寬
                                    法  官  高文崇
以上正本證明與原本無異。
如不服本判決應於收受判決後10日內向本院提出上訴書狀，並應
敘述具體理由；其未敘述上訴理由者，應於上訴期間屆滿後20日
內向本院補提理由書（均須按他造當事人之人數附繕本）「切勿
逕送上級法院」。
告訴人或被害人對於判決如有不服具備理由請求檢察官上訴者，
其上訴期間之計算係以檢察官收受判決正本之日期為準。
                                    書記官  葉卉羚
中    華    民    國   100    年    6     月    16    日